ACORDAO-COMPLETO-2568440

ACÓRDÃO 1733/2023 ATA 4/2023 - SEGUNDA CÂMARA

VISTOS, relatados e discutidos estes autos de tomada de contas especial instaurada pela Caixa Econômica Federal, em desfavor da Assessoria de Grupo Especializada Multidisciplinar em Tecnologia e Extensão - AGEMTE e de Patrícia Vanessa Santiago da Silva e Érica de Souza Falcão, em razão da não comprovação da boa e regular aplicação dos recursos repassados pela União por meio do Contrato de Repasse 276.57247/2008, registro Siafi 643709, firmado entre o Ministério do Desenvolvimento Agrário e a AGEMTE, e que tinha por objeto o  apoio à comercialização e ao colegiado territorial do território Zona da Mata Norte e Sul, em diversos municípios. 
ACORDAM os Ministros do Tribunal de Contas da União, reunidos em Sessão da 2ª Câmara, ante as razões expostas pelo Relator, em: 
9.1. considerar revel a responsável Assessoria de Grupo Especializada Multidisciplinar em Tecnologia e Extensão - AGEMTE, para todos os efeitos, dando-se prosseguimento ao processo, com fulcro no art. 12, § 3º, da Lei 8.443/1992; 
9.2. rejeitar as alegações de defesa apresentadas pelas responsáveis Patrícia Vanessa Santiago da Silva e Érica de Souza Falcão; 
9.3. julgar irregulares, nos termos dos arts. 1º, inciso I, 16, inciso III, alíneas "a", "b" e "c", da Lei 8.443/1992, c/c os arts. 19 e 23, inciso III, da mesma Lei, as contas das responsáveis Assessoria de Grupo Especializada Multidisciplinar em Tecnologia e Extensão - AGEMTE, Patrícia Vanessa Santiago da Silva e Érica de Souza Falcão, condenando-as solidariamente ao pagamento das importâncias a seguir especificadas, atualizadas monetariamente e acrescidas dos juros de mora, calculadas a partir das datas discriminadas até a data da efetiva quitação do débito, fixando-lhes o prazo de quinze dias, para que comprovem, perante o Tribunal, o recolhimento das referidas quantias aos cofres do Tesouro Nacional, nos termos do art. 23, inciso III, alínea "a", da citada lei, c/c o art. 214, inciso III, alínea "a", do Regimento Interno do TCU:
	Valor histórico (R$) 
	Data de ocorrência
	Tipo da parcela

	49.493,04
	4/1/2010
	Débito

	113.898,50
	17/8/2012
	Débito

	4.464,50
	26/12/2016
	Crédito

9.4. aplicar, individualmente, às responsáveis Assessoria de Grupo Especializada Multidisciplinar em Tecnologia e Extensão - AGEMTE, Patrícia Vanessa Santiago da Silva e Érica de Souza Falcão a multa prevista no art. 57 da Lei 8.443/1992 c/c o art. 267 do Regimento Interno do TCU, no valor de R$ 15.00,00, fixando-lhes o prazo de quinze dias, a contar da notificação, para que comprovem, perante o Tribunal (art. 214, III, alínea "a", do Regimento Interno do TCU) , o recolhimento da dívida aos cofres do Tesouro Nacional, atualizada monetariamente desde a data deste acórdão até a data do efetivo recolhimento, se paga após o vencimento, na forma da legislação em vigor;
9.5. autorizar, desde logo, a cobrança judicial das dívidas, caso não atendidas as notificações, conforme o disposto no art. 28, inciso II, da Lei 8.443/1992;
9.6. autorizar também, desde logo, se requerido, com fundamento no art. 26, da Lei 8.443/1992, c/c o art. 217, §1º, do Regimento Interno do TCU, o parcelamento das dívidas em até 36 parcelas, incidindo, sobre cada parcela, corrigida monetariamente, os correspondentes acréscimos legais, fixando-lhes o prazo de quinze dias, a contar do recebimento da notificação, para comprovarem, perante o Tribunal, o recolhimento da primeira parcela, e de trinta dias, a contar da parcela anterior, para comprovarem os recolhimentos das demais parcelas, devendo incidir, sobre cada valor mensal, atualizado monetariamente, os juros de mora devidos, na forma prevista na legislação em vigor, alertando as responsáveis de que a falta de comprovação do recolhimento de qualquer parcela importará o vencimento antecipado do saldo devedor, nos termos do § 2º do art. 217 do Regimento Interno deste Tribunal; 
9.7. enviar cópia do presente acórdão à Procuradoria da República no Estado da Paraíba, nos termos do § 3º do art. 16 da Lei 8.443/1992, c/c o § 7º do art. 209 do Regimento Interno do TCU, para a adoção das medidas cabíveis; 
9.8. enviar cópia do presente acórdão à Caixa Econômica Federal e às responsáveis, para ciência;
9.9. informar à Procuradoria da República no Estado da Paraíba, à Caixa Econômica Federal e às responsáveis que a presente deliberação, acompanhada do Relatório e do Voto que a fundamenta, está disponível para consulta no endereço www.tcu.gov.br/acordaos, além de esclarecer que, caso requerido, o TCU poderá fornecer sem custos as correspondentes cópias, de forma impressa; e
9.10. informar à Procuradoria da República no Estado da Paraíba que, nos termos do parágrafo único do art. 62 da Resolução TCU 259/2014, os procuradores e membros do Ministério Público credenciados nesta Corte podem acessar os presentes autos de forma eletrônica e automática, ressalvados apenas os casos de eventuais peças classificadas como sigilosas, as quais requerem solicitação formal.

Tomada de contas especial instaurada pela Caixa Econômica Federal instituição financeira mandatária, em desfavor de Patrícia Vanessa Santiago da Silva, Érica de Souza Falcão e da Assessoria de Grupo Especializada Multidisciplinar em Tecnologia e Extensão, em razão da não comprovação da regular aplicação dos recursos repassados pela União por meio do Contrato de Repasse 276.572-47/2008, registro Siafi 643709, firmado entre Ministério do Desenvolvimento Agrário e a Assessoria de Grupo Especializada Multidisciplinar em Tecnologia e Extensão, e que tinha por objeto o apoio à comercialização e ao colegiado territorial do território Zona da Mata Norte e Sul, em diversos municípios.

Segunda Câmara

Caixa Econômica Federal.

3. Interessados/Responsáveis:
3.1. Responsáveis: Agemte - Assessoria de Grupo Especializada Multidisciplinar Em Tecnologia e Extensao (41.202.557/0001-92); Erica de Souza Falcao (XXX.437.294-XX); Patricia Vanessa Santiago da Silva (XXX.816.784-XX).

13.1. Ministros presentes: Augusto Nardes (na Presidência), Aroldo Cedraz e Antonio Anastasia (Relator).
13.2. Ministro-Substituto convocado: Marcos Bemquerer Costa.

ANTONIO ANASTASIA

Transcrevo a seguir, nos termos do art. 1º, § 3º, inciso I, da Lei nº 8.443/92, com ajustes de forma, a instrução lavrada no âmbito da Secretaria de Controle Externo de Tomada de Contas Especial - SecexTCE (peça 95) , cuja proposta de encaminhamento foi endossada pelo corpo diretivo (peças 96 e 97) e pelo MP/TCU, na pessoa do Procurador Júlio Marcelo de Oliveira (peça 98) :
"INTRODUÇÃO
1. Cuidam os autos de tomada de contas especial instaurada pela Caixa Econômica Federal, instituição financeira mandatária, em desfavor de Patrícia Vanessa Santiago da Silva (CPF: XXX.816.784-XX) , Érica de Souza Falcão (CPF: XXX.437.294-XX) e da Assessoria de Grupo Especializada Multidisciplinar em Tecnologia e Extensão - AGEMTE (CNPJ: 41.202.557/0001-92) , em razão da não comprovação da regular aplicação dos recursos repassados pela União por meio do Contrato de Repasse 276.57247/2008, registro Siafi 643709 (peça 24) , firmado entre o Ministério do Desenvolvimento Agrário e a Assessoria de Grupo Especializada Multidisciplinar em Tecnologia e Extensão, associação privada, e que tinha por objeto o  'apoio à comercialização e ao colegiado territorial do território Zona da Mata Norte e Sul, em diversos municípios'.
HISTÓRICO
2. Em 21/11/2018, com fundamento na IN/TCU 71/2012, alterada pela IN/TCU 76/2016 e DN/TCU 155/2016, a Caixa Econômica Federal autorizou a instauração da tomada de contas especial (peça 1) . O processo foi registrado no sistema e-TCE com o número 1108/2018.
3. O Contrato de Repasse 276.57247/2008 foi firmado no valor de R$ 329.680,00, sendo R$ 318.140,00 à conta do contratante e R$ 11.540,00 referentes à contrapartida da contratada. Teve vigência de 29/12/2008 a 29/9/2014, com prazo para apresentação da prestação de contas em 28/10/2014. Os repasses efetivos da União totalizaram R$ 318.140,00 (peça 39) .
4. O fundamento para a instauração da Tomada de Contas Especial, conforme consignado na matriz de responsabilização elaborada pelo tomador de contas, foi a constatação da seguinte irregularidade: 
Não comprovação da execução física do objeto. em virtude da falta de Relatório de Execução de Atividades (REA) homologado pelo Gestor.
5. As responsáveis arroladas na fase interna foram devidamente comunicadas e, diante da ausência de justificativas suficientes para elidir a irregularidade e da não devolução dos recursos, instaurou-se a tomada de contas especial.
6. No relatório (peça 42) , o tomador de contas concluiu que o prejuízo importaria no valor original de R$ 158.022,40, imputando-se a responsabilidade a Patrícia Vanessa Santiago da Silva, Secretária Executiva no período de 3/5/2013 a 22/5/2015, na condição de dirigente, Érica de Souza Falcão, Secretária Executiva no período de 20/11/2008 a 2/5/2013, na condição de dirigente, e a Assessoria de Grupo Especializada Multidisciplinar em Tecnologia e Extensão, na condição de contratada.
7. Em 28/5/2020, a Controladoria-Geral da União emitiu o relatório de auditoria (peça 44) , em concordância com o relatório do tomador de contas. O certificado de auditoria e o parecer do dirigente do órgão de controle interno concluíram pela irregularidade das presentes contas (peças 45 e 46) .
8. Em 4/6/2020, o Ministro responsável pela área atestou haver tomado conhecimento das conclusões contidas no relatório e certificado de auditoria, bem como do parecer conclusivo do dirigente do órgão de controle interno, manifestando-se pela irregularidade das contas, e determinou o encaminhamento do processo ao Tribunal de Contas da União (peça 47) .
9. Na instrução inicial (peça 51) , analisando-se os documentos dos autos, concluiu-se pela necessidade de realização de citação e de audiência para as seguintes irregularidades: 
9.1.	Irregularidade 1: não comprovação da boa e regular aplicação dos recursos repassados, tendo em vista a não apresentação do Relatório de Execução de Atividades (REA) homologado pelo órgão repassador.
9.1.1. Evidências da irregularidade: documentos técnicos presentes nas peças 1, 2, 4, 16, 24, 25, 26, 27, 28, 29, 30, 32, 33, 35, 37, 38 e 42.
9.1.2. Normas infringidas: art. 70, parágrafo único, da Constituição Federal de 1988; art. 93 do Decreto-Lei 200/1967; arts. 39, caput, e 50, caput, da Portaria Interministerial 127/2008; e Cláusula Terceira, item 3.2, alínea 'e', do instrumento contratual.
9.1.3. Débitos relacionados aos responsáveis Assessoria de Grupo Especializada Multidisciplinar em Tecnologia e Extensão - AGEMTE (CNPJ: 41.202.557/0001-92) , Érica de Souza Falcão (CPF: XXX.437.294-XX) e Patrícia Vanessa Santiago da Silva (CPF: XXX.816.784-XX) :
	Data de ocorrência
	Valor histórico (R$) 
	Identificador

	4/1/2010
	49.493,04
	D1

	17/8/2012
	113.898,50
	D2

	26/12/2016
	4.464,50
	C1

9.1.4. Cofre credor: Tesouro Nacional.
9.1.5. Responsável: Patrícia Vanessa Santiago da Silva (CPF: XXX.816.784-XX) .
9.1.5.1.	 Conduta: não comprovação da boa e regular aplicação dos recursos repassados, tendo em vista a não apresentação do Relatório de Execução de Atividades (REA) homologado pelo órgão repassador.
9.1.5.2.	 Nexo de causalidade: a não apresentação de documentos que comprovassem a execução dos itens previstos no plano de trabalho resultou na presunção de dano ao erário.
9.1.5.3.	 Culpabilidade: não há excludentes de ilicitude, de culpabilidade e de punibilidade; é razoável supor que a responsável tinha consciência da ilicitude de sua conduta; era exigível conduta diversa da praticada, qual seja, comprovar por meio de documentos a efetiva execução de todos os itens previstos no plano de trabalho.  
9.1.6. Responsável: Assessoria de Grupo Especializada Multidisciplinar em Tecnologia e Extensão - AGEMTE (CNPJ: 41.202.557/0001-92) .
9.1.6.1.	 Conduta: não comprovação da boa e regular aplicação dos recursos repassados, tendo em vista a não apresentação do Relatório de Execução de Atividades (REA) homologado pelo órgão repassador.
9.1.6.2.	 Nexo de causalidade: a não apresentação de documentos que comprovassem a execução dos itens previstos no plano de trabalho resultou na presunção de dano ao erário.
9.1.6.3.	 Culpabilidade: não há excludentes de ilicitude, de culpabilidade e de punibilidade; é razoável supor que o administrador responsável pela pessoa jurídica tinha consciência da ilicitude de sua conduta; era exigível conduta diversa da praticada, qual seja, comprovar por meio de documentos a efetiva execução de todos os itens previstos no plano de trabalho. Ressalta-se que a análise da boa-fé relativa à pessoa jurídica de direito privado é realizada considerando as condutas de seus administradores, uma vez que os atos destes obrigam a pessoa jurídica, desde que exercidos nos limites dos poderes definidos no ato constitutivo do ente, nos termos do art. 47 do Código Civil (Acórdão 1723/2016-TCU-Plenário, Ministro-Relator Raimundo Carreiro) .
9.1.7. Responsável: Érica de Souza Falcão (CPF: XXX.437.294-XX) .
9.1.7.1.	 Conduta: não comprovação da boa e regular aplicação dos recursos repassados, tendo em vista a não apresentação do Relatório de Execução de Atividades (REA) homologado pelo órgão repassador.
9.1.7.2.	 Nexo de causalidade: a não apresentação de documentos que comprovassem a execução dos itens previstos no plano de trabalho resultou na presunção de dano ao erário.
9.1.7.3.	 Culpabilidade: não há excludentes de ilicitude, de culpabilidade e de punibilidade; é razoável supor que a responsável tinha consciência da ilicitude de sua conduta; era exigível conduta diversa da praticada, qual seja, comprovar por meio de documentos a efetiva execução de todos os itens previstos no plano de trabalho.  
9.1.8. Encaminhamento: citação.
9.2.	Irregularidade 2: Não comprovação da boa e regular aplicação dos recursos federais repassados em face da omissão no dever de prestar contas.
9.2.1. Evidências da irregularidade: documentos técnicos presentes nas peças 1, 2, 4, 16, 24, 25, 26, 27, 28, 29, 30, 32, 33, 34, 35, 36, 37, 38 e 42.
9.2.2. Normas infringidas: art. 70, parágrafo único, da Constituição Federal de 1988; art. 93 do Decreto-Lei 200/1967; art. 56 da Portaria Interministerial 127/2008; e Cláusulas Terceira, item 3.2, alínea 'f', e Décima Segunda do instrumento contratual.
9.2.3. Débitos relacionados aos responsáveis Assessoria de Grupo Especializada Multidisciplinar em Tecnologia e Extensão - AGEMTE (CNPJ: 41.202.557/0001-92) e Patrícia Vanessa Santiago da Silva (CPF: XXX.816.784-XX) :
	Data de ocorrência
	Valor histórico (R$) 
	Identificador

	4/1/2010
	49.493,04
	D1

	17/8/2012
	113.898,50
	D2

	26/12/2016
	4.464,50
	C1

9.2.4. Cofre credor: Tesouro Nacional.
9.2.5. Responsável: Patrícia Vanessa Santiago da Silva (CPF: XXX.816.784-XX) .
9.2.5.1.	 Conduta: não demonstrar a boa e regular aplicação dos recursos federais recebidos e geridos em face da omissão no dever de prestar contas.
9.2.5.2.	 Nexo de causalidade: a conduta descrita impediu o estabelecimento do nexo causal entre as possíveis despesas efetuadas com os recursos recebidos, no âmbito do contrato de repasse.
9.2.5.3.	 Culpabilidade: não há excludentes de ilicitude, de culpabilidade e de punibilidade; é razoável supor que a responsável tinha consciência da ilicitude de sua conduta; era exigível conduta diversa da praticada, qual seja, desincumbir-se do seu dever por meio da apresentação da prestação de contas no prazo e forma devidos. 
9.2.6. Encaminhamento: citação.
9.3.	Irregularidade 3: Não cumprimento do prazo originalmente estipulado para prestação de contas do contrato de repasse.
9.3.1. Evidências da irregularidade: documentos técnicos presentes nas peças 1, 2, 4, 30, 32, 33, 34, 35, 36, 37 e 42.
9.3.2. Normas infringidas: art. 70, parágrafo único, da Constituição Federal de 1988; art. 93 do Decreto-Lei 200/1967; art. 56 da Portaria Interministerial 127/2008; e Cláusulas Terceira, item 3.2, alínea 'f', e Décima Segunda, do instrumento contratual.
9.3.3. Responsável: Patrícia Vanessa Santiago da Silva (CPF: XXX.816.784-XX) .
9.3.3.1.	 Conduta: descumprir o prazo originalmente estipulado para prestação de contas dos recursos federais recebidos à conta do contrato de repasse.
9.3.3.2.	Nexo de causalidade: A conduta descrita impediu o estabelecimento do nexo causal entre as possíveis despesas efetuadas com os recursos recebidos, no âmbito do contrato de repasse.
9.3.3.3.	 Culpabilidade: não há excludentes de ilicitude, de culpabilidade e de punibilidade; é razoável supor que a responsável tinha consciência da ilicitude de sua conduta; era exigível conduta diversa da praticada, qual seja, desincumbir-se do seu dever por meio da apresentação da prestação de contas no prazo e forma devidos. 
9.3.4. Encaminhamento: audiência.
10.	Em cumprimento ao pronunciamento da unidade (peça 53) , foram efetuadas citação e audiência dos responsáveis, nos moldes adiante:
a) Patrícia Vanessa Santiago da Silva - promovidas a citação e a audiência da responsável:
	Comunicação: Ofício 13370/2021 - Seproc (peça 59) .
Data da Expedição: 14/4/2021.
Data da Ciência: 26/4/2021 (peça 60) .
Nome Recebedor: José Dias Bezene.
Observação: Ofício enviado para o endereço do responsável, conforme pesquisa na base de dados do sistema da Receita Federal, custodiada pelo TCU (peça 56) .
Fim do prazo para a defesa: 11/5/2021.
	
b) Érica de Souza Falcão - promovida a citação da responsável:
	Comunicação: Ofício 13374/2021 - Seproc (peça 57) 
Data da Expedição: 14/4/2021
Data da Ciência: não houve (Mudou-se) (peça 61) 
Observação: Ofício enviado para o endereço do responsável, conforme pesquisa na base de dados no sistema da Receita Federal, custodiada pelo TCU (peça 56) .
	
	Comunicação: Ofício 40877/2021 - Seproc (peça 80) .
Data da Expedição: 3/9/2021.
Data da Ciência: 13/9/2021 (peça 81) .
Nome Recebedor: Gilsiara Alves.
Observação: Ofício enviado para o endereço do responsável, conforme pesquisa na base de dados do sistema do Renach, custodiada pelo TCU (peça 77) .
Fim do prazo para a defesa: 28/9/2021.
	
	Comunicação: Ofício 40878/2021 - Seproc (peça 79) .
Data da Expedição: 3/9/2021.
Data da Ciência: 26/10/2021 (peça 86) .
Nome Recebedor: Anderson Lucena de Oliveira.
Observação: Ofício enviado para o endereço do responsável, conforme pesquisa na base de dados do sistema do TSE, custodiada pelo TCU (peça 77) .
Fim do prazo para a defesa: 10/11/2021.
	
c) Assessoria de Grupo Especializada Multidisciplinar em Tecnologia e Extensão - AGEMTE - promovida a citação da responsável:
	Comunicação: Ofício 13378/2021 - Seproc (peça 58) .
Data da Expedição: 14/4/2021.
Data da Ciência: não houve (Desconhecido) (peça 62) .
Observação: Ofício enviado para o endereço do responsável, conforme pesquisa na base de dados do sistema da Receita Federal, custodiada pelo TCU (peça 56) .
	
	Comunicação: Ofício 40896/2021 - Seproc (peça 78) 
Data da Expedição: 3/9/2021.
Data da Ciência: não houve (Mudou-se, Outros) (peças 82 e 83) .
Observação: Ofício enviado para o endereço do responsável, conforme pesquisa na base de dados do sistema da Receita Federal, custodiada pelo TCU (peça 77) .
	
	Comunicação: Edital 1517/2021 - Seproc (peça 85) .
Data da Publicação: 3/11/2021 (peça 91) .
Fim do prazo para a defesa: 18/11/2021.
	
11.	Conforme Despacho de Conclusão das Comunicações Processuais (peça 93) , as providências inerentes às comunicações processuais foram concluídas. 
12.	Transcorrido o prazo regimental, a responsável Assessoria de Grupo Especializada Multidisciplinar em Tecnologia e Extensão - AGEMTE permaneceu silente, devendo ser considerada revel, nos termos do art. 12, § 3º, da Lei 8.443/1992. Já as responsáveis Patrícia Vanessa Santiago da Silva e Érica de Souza Falcão apresentaram defesas, que serão analisadas na seção Exame Técnico.
ANÁLISE DOS PRESSUPOSTOS DE PROCEDIBILIDADE DA IN/TCU 71/2012
Avaliação de Viabilidade do Exercício do Contraditório e Ampla Defesa
13.	Verifica-se que não houve o transcurso de mais de dez anos desde o fato gerador sem que tenha havido a notificação dos responsáveis pela autoridade administrativa federal competente (art. 6º, inciso II, c/c art. 19 da IN/TCU 71/2012, modificada pela IN/TCU 76/2016) , uma vez que o fato gerador da irregularidade sancionada ocorreu em 30/10/2014 (dia seguinte à data limite para apresentação da prestação de contas final) , e as responsáveis foram notificadas sobre as irregularidades, pela autoridade administrativa competente, conforme segue:
13.1. Patrícia Vanessa Santiago da Silva, por meio do ofício acostado à peça 12, recebido em 2/7/2015, conforme AR (peça 13) .
13.2. Érica de Souza Falcão, por meio do ofício acostado à peça 9, recebido em 10/7/2018, conforme AR (peça 10) .
13.3. Assessoria de Grupo Especializada Multidisciplinar em Tecnologia e Extensão - AGEMTE, por meio do ofício acostado à peça 14, recebido em 4/2/2019, conforme AR (peça 15) .
Valor de Constituição da TCE 	
14.	Verifica-se, ainda, que o valor atualizado do débito apurado (sem juros) , em 1º/1/2017, era de R$ 233.870,32; portanto, superior ao limite mínimo de R$ 100.000,00, na forma estabelecida conforme os arts. 6º, inciso I, e 19 da IN/TCU 71/2012, modificada pela IN/TCU 76/2016. 
OUTROS PROCESSOS/DÉBITOS NOS SISTEMAS DO TCU COM OS MESMOS RESPONSÁVEIS
15. Informa-se que foram encontrados processos no Tribunal com as mesmas responsáveis:
	Responsável
	Processo

	Patrícia Vanessa Santiago da Silva
	Processo 006.044/2019-0 [TCE, encerrado, 'TCE instaurada pelo (a) Caixa Econômica Federal (mandatária no (a) Secretaria Especial de Agricultura Familiar e Desenvolvimento Agrário) em razão de Não comprovação da regular aplicação dos recursos repassados pela União, Contrato de repasse CR.NR.0276964-87, firmado com o/a MINISTERIO DO DESENVOLVIMENTO AGRARIO, Siafi/Siconv 644173, função ORGANIZACAO AGRARIA, que teve como objeto APOIO PROCESSO DE DESENVOLVIMENTO SUSTENTÁVEL DOS EMPREENDIMENTOS TERRITORIAIS (nº da TCE no sistema: 1013/2018) ']

	Érica de Souza Falcão
	Processo 006.044/2019-0 [TCE, encerrado, 'TCE instaurada pelo (a) Caixa Econômica Federal (mandatária no (a) Secretaria Especial de Agricultura Familiar e Desenvolvimento Agrário) em razão de Não comprovação da regular aplicação dos recursos repassados pela União, Contrato de repasse CR.NR.0276964-87, firmado com o/a MINISTERIO DO DESENVOLVIMENTO AGRARIO, Siafi/Siconv 644173, função ORGANIZACAO AGRARIA, que teve como objeto APOIO PROCESSO DE DESENVOLVIMENTO SUSTENTÁVEL DOS EMPREENDIMENTOS TERRITORIAIS (nº da TCE no sistema: 1013/2018) ']

	Assessoria de Grupo Especializada Multidisciplinar em Tecnologia e Extensão - AGEMTE
	Processo 006.044/2019-0 [TCE, encerrado, 'TCE instaurada pelo (a) Caixa Econômica Federal (mandatária no (a) Secretaria Especial de Agricultura Familiar e Desenvolvimento Agrário) em razão de Não comprovação da regular aplicação dos recursos repassados pela União, Contrato de repasse CR.NR.0276964-87, firmado com o/a MINISTERIO DO DESENVOLVIMENTO AGRARIO, Siafi/Siconv 644173, função ORGANIZACAO AGRARIA, que teve como objeto APOIO PROCESSO DE DESENVOLVIMENTO SUSTENTÁVEL DOS EMPREENDIMENTOS TERRITORIAIS (nº da TCE no sistema: 1013/2018) ']

16.	A tomada de contas especial está, assim, devidamente constituída e em condição de ser instruída.
EXAME TÉCNICO
Da validade das notificações:
17.	Preliminarmente, cumpre tecer breves considerações acerca da forma como são realizadas as comunicações processuais no TCU. A esse respeito, destacam-se o art. 179 do Regimento Interno do TCU (Resolução 155, de 4/12/2002) e o art. 4º, inciso III, § 1º, da Resolução TCU 170/2004, in verbis:
Art. 179. A citação, a audiência ou a notificação, bem como a comunicação de diligência, farse-ão:
I - mediante ciência da parte, efetivada por servidor designado, por meio eletrônico, fac-símile, telegrama ou qualquer outra forma, desde que fique confirmada inequivocamente a entrega da comunicação ao destinatário;
II - mediante carta registrada, com aviso de recebimento que comprove a entrega no endereço do destinatário;
III - por edital publicado no Diário Oficial da União, quando o seu destinatário não for localizado
 (...) 
Art. 3º As comunicações serão dirigidas ao responsável, ou ao interessado, ou ao dirigente de órgão ou entidade, ou ao representante legal ou ao procurador constituído nos autos, com poderes expressos no mandato para esse fim, por meio de:
I - correio eletrônico, fac-símile ou telegrama;
II - servidor designado;
III - carta registrada, com aviso de recebimento;
IV - edital publicado no Diário Oficial da União, quando o seu destinatário não for localizado, nas hipóteses em que seja necessário o exercício de defesa.
Art. 4º. Consideram-se entregues as comunicações:
I - efetivadas conforme disposto nos incisos I e II do artigo anterior, mediante confirmação da ciência do destinatário;
II - realizadas na forma prevista no inciso III do artigo anterior, com o retorno do aviso de recebimento, entregue comprovadamente no endereço do destinatário;
III - na data de publicação do edital no Diário Oficial da União, quando realizadas na forma prevista no inciso IV do artigo anterior.
§ 1º O endereço do destinatário deverá ser previamente confirmado mediante consulta aos sistemas disponíveis ao Tribunal ou a outros meios de informação, a qual deverá ser juntada ao respectivo processo.
 (...) 
18.	Bem se vê, portanto, que a validade da citação via postal não depende de que o aviso de recebimento seja assinado pelo próprio destinatário da comunicação, o que dispensa, no caso em tela, a entrega do AR em 'mãos próprias'. A exigência da norma é no sentido de o Tribunal verificar se a correspondência foi entregue no endereço correto, residindo aqui a necessidade de certeza inequívoca. 
19.	Não é outra a orientação da jurisprudência do TCU, conforme se verifica dos julgados a seguir transcritos:
São válidas as comunicações processuais entregues, mediante carta registrada, no endereço correto do responsável, não havendo necessidade de que o recebimento seja feito por ele próprio (Acórdão 3648/2013-TCU-Segunda Câmara, Relator Min. José Jorge) ;
É prescindível a entrega pessoal das comunicações pelo TCU, razão pela qual não há necessidade de que o aviso de recebimento seja assinado pelo próprio destinatário. Entregandose a correspondência no endereço correto do destinatário, presume-se o recebimento da citação. (Acórdão 1019/2008-TCU-Plenário, Relator Min. Benjamin Zymler) ;
As comunicações do TCU, inclusive as citações, deverão ser realizadas mediante Aviso de Recebimento - AR, via Empresa Brasileira de Correios e Telégrafos, bastando para sua validade que se demonstre que a correspondência foi entregue no endereço correto. (Acórdão 1526/2007-TCU-Plenário, Relator Min. Aroldo Cedraz) .
20.	A validade do critério de comunicação processual do TCU foi referendada pelo Supremo Tribunal Federal, nos termos do julgamento do MS-AgR 25.816/DF, por meio do qual se afirmou a desnecessidade da ciência pessoal do interessado, entendendo-se suficiente a comprovação da entrega do 'AR' no endereço do destinatário:
Ementa: agravo regimental. Mandado de segurança. Desnecessidade de intimação pessoal das decisões do tribunal de contas da união. art. 179 do regimento interno do TCU. Intimação do ato impugnado por carta registrada, iniciado o prazo do art. 18 da lei nº 1.533/51 da data constante do aviso de recebimento. Decadência reconhecida. Agravo improvido.
O envio de carta registrada com aviso de recebimento está expressamente enumerado entre os meios de comunicação de que dispõe o Tribunal de Contas da União para proceder às suas intimações.
O inciso II do art. 179 do Regimento Interno do TCU é claro ao exigir apenas a comprovação da entrega no endereço do destinatário, bastando o aviso de recebimento simples.
Da revelia do responsável Assessoria de Grupo Especializada Multidisciplinar em Tecnologia e Extensão - AGEMTE
21.	No caso vertente, a citação da responsável Assessoria de Grupo Especializada Multidisciplinar em Tecnologia e Extensão - AGEMTE se deu em endereços provenientes de pesquisas de endereços realizadas pelo TCU (vide parágrafos acima) . Devido ao insucesso em realizar a citação em endereços constantes na base de dados da Receita Federal, custodiada pelo TCU (peça 56) , buscouse a notificação em endereços provenientes das bases de dados do próprio TCU (peça 75) . A entrega dos ofícios citatórios nesses endereços não ficou comprovada, razão pela qual se promoveu a notificação por edital publicado no Diário Oficial da União (peças 85 e 86) .
22.	Importante destacar que, antes de promover a citação por edital, para assegurar a ampla defesa, buscaram-se outros meios possíveis para localizar e citar o responsável, nos limites da razoabilidade, fazendo juntar aos autos informação comprobatória dos diferentes meios experimentados que restaram frustrados, tal como se demonstrou no item anterior da presente instrução (Acórdão 4851/2017-TCU-Primeira Câmara, Relator Augusto Sherman) .
23.	Nos processos do TCU, a revelia não leva à presunção de que seriam verdadeiras todas as imputações levantadas contra os responsáveis, diferentemente do que ocorre no processo civil, em que a revelia do réu opera a presunção da verdade dos fatos narrados pelo autor (Acórdão 1009/2018-TCU-Plenário, relator Min. Bruno Dantas; 2369/2013 - TCU - Plenário, relator Min. Benjamin Zymler; e 2449/2013 - TCU - Plenário, relator Min. Benjamin Zymler) . Dessa forma, a avaliação da responsabilidade do agente não pode prescindir da prova existente no processo ou para ele carreada. 
24.	Ao não apresentar sua defesa, a responsável deixou de produzir prova da regular aplicação dos recursos sob sua responsabilidade, em afronta às normas que impõem aos gestores públicos a obrigação legal de, sempre que demandados pelos órgãos de controle, apresentar os documentos que demonstrem a correta utilização das verbas públicas, a exemplo do contido no art. 93 do DecretoLei 200/1967: 'Quem quer que utilize dinheiros públicos terá de justificar seu bom e regular emprego na conformidade das leis, regulamentos e normas emanadas das autoridades administrativas competentes'.
25.	Mesmo as alegações de defesa não sendo apresentadas, considerando o princípio da verdade real que rege esta Corte, procurou-se buscar, em manifestações do responsável na fase interna desta tomada de contas especial, se havia algum argumento que pudesse ser aproveitado em seu favor. 
26.	No entanto, a responsável não se manifestou na fase interna, não havendo, assim, nenhum argumento que possa vir a ser analisado e posteriormente servir para afastar as irregularidades apontadas.
27.	Em se tratando de processo em que a parte interessada não se manifestou acerca das irregularidades imputadas, não há elementos para que se possa efetivamente aferir e reconhecer a ocorrência de boa-fé na conduta do responsável, podendo este Tribunal, desde logo, proferir o julgamento de mérito pela irregularidade das contas, conforme os termos dos §§ 2º e 6º do art. 202 do Regimento Interno do TCU. (Acórdão 2064/2011-TCU-Primeira Câmara (Relator Ubiratan Aguiar) , 6.182/2011-TCU-1ª Câmara (Relator Weber de Oliveira) , 4.072/2010-TCU-1ª Câmara (Relator Valmir Campelo) , 1.189/2009-TCU-1ª Câmara (Relator Marcos Bemquerer) , 731/2008-TCU-Plenário (Relator Aroldo Cedraz) .
28.	Ressalta-se que a análise da boa-fé relativa à pessoa jurídica de direito privado é realizada considerando as condutas de seus administradores, uma vez que os atos destes obrigam a pessoa jurídica, desde que exercidos nos limites dos poderes definidos no ato constitutivo do ente, nos termos do art. 47 do Código Civil (Acórdão 1723/2016-TCU-Plenário, relator Ministro Raimundo Carreiro) .
29.	Dessa forma, a responsável Assessoria de Grupo Especializada Multidisciplinar em Tecnologia e Extensão - AGEMTE deve ser considerada revel, nos termos do art. 12, § 3º, da Lei 8.443/1992.
30.	Nada obstante, tendo em vista que as demais responsáveis solidárias (Patrícia Vanessa Santiago da Silva e Érica de Souza Falcão) apresentaram alegações de defesa, nos termos do art. 161 do Regimento Interno do TCU, as defesas oferecidas por aquelas serão aproveitadas à AGEMTE, no que concerne às circunstâncias objetivas. 
Da defesa das responsáveis Patrícia Vanessa Santiago da Silva e Érica de Souza Falcão
31.	As responsáveis Patrícia Vanessa Santiago da Silva e Érica de Souza Falcão apresentaram defesas, que passam a ser analisadas nesta oportunidade.
Das alegações de defesa de Patrícia Vanessa Santiago da Silva (peças 64-74) 
32.	Deve-se registrar que a responsável Patrícia Vanessa Santiago da Silva foi citada em razão das seguintes irregularidades (peça 51) :
Irregularidade 1: Não comprovação da boa e regular aplicação dos recursos repassados, tendo em vista a não apresentação do Relatório de Execução de Atividades (REA) homologado pelo órgão repassador (citada em solidariedade com Érica de Souza Falcão e com a Assessoria de Grupo Especializada Multidisciplinar em Tecnologia e Extensão) .
Irregularidade 2: Não comprovação da boa e regular aplicação dos recursos federais repassados em face da omissão no dever de prestar contas (citada em solidariedade com a Assessoria de Grupo Especializada Multidisciplinar em Tecnologia e Extensão) .
33.	A responsável também foi ouvida em audiência em razão da irregularidade descrita a seguir:
Irregularidade 3: Não cumprimento do prazo originalmente estipulado para prestação de contas do contrato de repasse.
Alegações de defesa
34.	A responsável alega (peça 64, p. 2) que, conforme comprovaria a documentação que ora juntou aos autos (peças 64 a 74) , teriam sido executadas duas das três parcelas programadas no contrato de repasse, de acordo com o plano de trabalho aprovado.
35.	Argumenta que teria ocorrido atraso no repasse da segunda parcela dos recursos, mesmo com a aprovação da execução da primeira parcela. E, quanto à terceira e última parcela, teria havido demora no retorno da Gerência de Filial Desenvolvimento Urbano e Rural da Caixa (GIDUR) , responsável por acompanhar/fiscalizar as ações realizadas.
36.	A responsável colou, à peça 64, p. 3, recortes dos seguintes documentos:
a)	Parecer da GIDUR/Caixa, referente à primeira parcela do contrato de repasse, informando que o objeto executado estava de acordo com o plano de trabalho apresentado e que a entidade estava regular com o aporte da contrapartida;
b)	E-mail encaminhado por Carleuza Andrade da Silva Andrade (e-mail pessoal) para Erica Falcão, da AGEMTE, informando sobre o andamento de questão junto à Caixa, sem maiores detalhes.
Análise
37.	Nada obstante o Ministério gestor haver aprovado o Relatório de Execução de Atividades da primeira parcela dos recursos, essa aprovação se destinou, a rigor, à liberação da segunda parcela.
38.	A comprovação da execução do objeto do contrato de repasse, com a avaliação dos resultados do projeto, é feita após a apresentação da prestação de contas final do ajuste. Como não houve a prestação de contas final, não foi possível comprovar a correta execução física de todos os itens previstos no plano de trabalho. 
39.	Conforme registrado na instrução de citação (peça 51) , na avaliação do Ministério gestor, não foi possível atestar se o percentual executado (16%) possui funcionalidade, tampouco se atingiu o objetivo social proposto no plano de trabalho. Como não houve o encaminhamento do REA final, relativo à totalidade da execução física, se concluiu pela não comprovação total da execução física do objeto do contrato de repasse.
40.	Em razão do exposto, devem ser rejeitadas as alegações de defesa da responsável, quanto a esse ponto.
Alegações de defesa
41.	A responsável informa (peça 64, p. 4) que teria ocorrido a deflagração da Operação Terra Arrasada, pela Polícia Federal da Paraíba, após investigação e comprovação de crime por parte de funcionários e diretores do Incra-PB, por desvio de verbas destinadas a projetos de reforma agrária para assentamentos do MST. Argumenta que, em razão dessa operação, o Incra-PB teria deixado de efetuar repasses por determinados períodos, o que teria levado à desestabilização econômica da AGEMTE, entidade contratada. Também alega que haveria provas de que servidores do Incra, escalados para fiscalização da prestação dos serviços, teriam efetuado glosas arbitrárias relativas aos contratos de repasse celebrados com a AGEMTE, impossibilitando, dessa forma, o cumprimento integral dos objetos. 
42.	De acordo com a responsável (peça 64, p. 5) , embora a referida operação tenha ocorrido em 2014/2015, as supostas práticas abusivas de glosas e os atrasos nos repasses já vinham sendo praticados há anos, o que teria obrigado a entidade contratada a parcelar o pagamento de impostos federais e recolhimentos previdenciários, além de ser demandada em ações trabalhistas. 
43.	Alega (peça 64, p. 6) que a corrupção no Incra, com o consequente atraso na liberação das verbas, teria prejudicado a AGEMTE, levando a atraso nos pagamentos de salários e de fornecedores, bem como no recolhimento de tributos.
44.	Informa que a sede da AGEMTE teria sido alvo de busca e apreensão no âmbito do inquérito investigativo e que, dentre os documentos apreendidos, estariam os que agora são solicitados nesta tomada de contas especial. 
45.	Alega (peça 64, p. 7) que, em razão disso, a apresentação da documentação referente à prestação dos serviços relacionados ao objeto do contrato de repasse, bem como os comprovantes de pagamentos e o REA, estaria prejudicada, tendo em vista que a responsável não teria acesso aos autos [do inquérito policial], que estaria em poder da Polícia Federal e da Justiça Federal da Paraíba. Dessa forma, a responsável argumenta que estaria impossibilitada de apresentar a documentação comprobatória da execução da 2ª e da 3ª parcela do contrato de repasse, afirmando que a apreensão teria ocorrido em 2016 (peça 64, p. 7) .
46.	Além dos argumentos apresentados em suas alegações de defesa, a responsável trouxe, aos autos, cópia da seguinte documentação (peças 65-74) :
a)	Ofícios e despachos da Procuradoria da República na Paraíba, da Procuradoria da República no Município de Campina Grande/PB e da Delegacia de Polícia Federal em Campina Grande, acerca do Procedimento Investigatório Criminal 1.24.000.000693/2015-38, instaurado em desfavor de Cleofas Ferreira Cajum, então Superintendente Regional do Incra/PB;
b)	Parecer de regularidade de operações contratadas com entidades sem fins lucrativos, emitido pela Caixa em 27/4/2012, atestando a regularidade da Operação-DV 0276572-47, que teve como tomadora a Assessoria de Grupo Multi em Tecnologia e Extensão e como objeto a poio à comercialização e ao colegiado territorial do território Zona da Mata Norte e Sul;
c)	 Mensagens eletrônicas trocadas entre Erica Falcão (e-mail da AGEMTE) e Carleuza Andrade da Silva Andrade (e-mail particular) , acerca de exposição de motivos com relação aos contratos de repasse 0276572-47 e 0276969-87;
d)	Auto de Apreensão realizada em 10/5/2016, em Cabedelo/PB, pela Superintendência Regional da Polícia Federal na Paraíba (documento sem assinatura) ;
e)	Certidão Positiva de Débitos Trabalhistas, em nome da AGEMTE;
f)	Apenso de processo em poder da Superintendência Regional da Polícia Federal na Paraíba;
g)	Parte (página 1 de 2) de requerimento da AGEMTE junto à 16ª Vara Federal do Tribunal Federal da 5ª Região.
Análise
47.	De plano, deve-se registrar que o Contrato de Repasse 276.572-47/2008 foi celebrado com o Ministério do Desenvolvimento Agrário, e não com o Incra. Dessa forma, a ausência de repasses de recursos, por parte do Incra, não deveria impactar a execução do objeto do ajuste sob exame.
48.	De acordo com a Cláusula Décima Segunda do instrumento de repasse (peça 24) , a prestação de contas final deveria ser apresentada até 30 dias após o término da vigência ou a efetivação do último pagamento, o que ocorresse primeiro (no caso, até 29/10/2014) . Conforme informado pela responsável, a busca e apreensão de documentos na sede da entidade contratada ocorreu em 2016; portanto, após o prazo previsto para a apresentação da prestação de contas final do ajuste. 
49.	Ademais, nos documentos trazidos aos autos pela responsável, não é possível verificar se os comprovantes da execução do objeto do Contrato de Repasse 276.572.47/2008 estavam entre os documentos apreendidos na mencionada operação da Polícia Federal, a qual não se relaciona diretamente ao ajuste sob análise.
50.	Além disso, de acordo com a Cláusula Décima Primeira, item 11.1, do instrumento contratual (peça 24) , os documentos comprobatórios das despesas deveriam ser mantidos em arquivo, à disposição dos órgãos de controle interno e externo, pelo prazo de dez anos, contados a partir da aprovação da prestação de contas pela contratante.
51.	Também se deve registrar que a responsável foi notificada pela Caixa, na fase interna da TCE, por meio do ofício acostado à peça 12, recebido em 2/7/2015, conforme AR (peça 13) . Portanto, desde aquela data a responsável tinha ciência de que a prestação de contas final do contrato de repasse estava pendente.
52.	Ressalte-se que, embora a responsável não tenha se manifestado, expressamente, quanto à audiência em razão do não cumprimento do prazo originalmente estipulado para a prestação de contas, os argumentos ora oferecidos também se referiram, ainda que de forma indireta, a essa irregularidade.
53.	Nada obstante, as alegações de defesa e a documentação oferecidas por Patrícia Vanessa Santiago da Silva não foram suficientes para justificar as irregularidades objetos de citação e de audiência, devendo ser rejeitadas.
Alegações de defesa
54.	Além dos argumentos apresentados em suas alegações de defesa, a responsável requer (peça 64, p. 8) :
a)	A suspensão da tomada de contas especial até a finalização dos procedimentos judiciais que tramitam na Justiça Federal da Paraíba, para que a responsável possa, oportunamente, desentranhar a documentação solicitada;
b)	A emissão de ordem de ofício, por parte do TCU, à Justiça federal da Paraíba (TRF 5ª Região) , a fim de solicitar cópia dos autos do Inquérito Policial 000043222.2016.4.05.8200, para que se comprovem as glosas e atrasos nos repasses do Incra/PB à AGEMTE e a outras instituições;
c)	A exclusão da responsável do polo passivo desta TCE, com consequente arquivamento dos autos, tendo em vista que eventual descumprimento contratual teria se dado por culpa exclusiva dos funcionários do Incra.
Análise
55.	Quanto aos mencionados requerimentos, ante os fatos apurados no exame técnico, não há fundamentos para seu acatamento, tendo em vista que a operação da Polícia Federal mencionada pela responsável não possui relação com o Contrato de Repasse 276.57247/2008, objeto desta TCE.
Das alegações de defesa de Erica de Souza Falcão (peça 92) 
56.	Deve-se registrar que a responsável Erica de Souza Falcão foi citada em razão da seguinte irregularidade (peça 51) :
Irregularidade 1: Não comprovação da boa e regular aplicação dos recursos repassados, tendo em vista a não apresentação do Relatório de Execução de Atividades (REA) homologado pelo órgão repassador (citada em solidariedade com Patrícia Vanessa Santiago da Silva e com a Assessoria de Grupo Especializada Multidisciplinar em Tecnologia e Extensão) .
Alegações de defesa
57.	A responsável alega (peça 92, p. 3) que a tomada de contas especial teria sido autuada sem observância dos princípios do contraditório e da ampla defesa, tendo em vista que ela não teria sido devidamente citada pelo TCU, conforme a legislação vigente, não tendo, assim, conhecimento do teor da tomada de contas especial instaurada em razão da ausência de prestação de contas do Contrato de Repasse 0276.572-47.
58.	Requer (peça 92, p. 5) a nulidade dos atos que pugnaram pela abertura da TCE, por supostamente não terem sido observados o contraditório e a ampla defesa, vez que não pode apresentar previamente suas justificativas concernentes à execução do contrato de repasse. 
Análise
59.	Ao contrário do alegado pela responsável, ela foi regularmente citada por este Tribunal de Contas da União, e a citação ficou comprovada tanto pelo Aviso de Recebimento constante dos autos (peças 79 e 81) como por sua resposta ao ofício citatório (peça 92) .
60.	Anexa ao ofício citatório, foi encaminhada a instrução que propôs a citação (peça 51) , de forma que a responsável teve conhecimento de toda a situação fática que levou à sua responsabilização no âmbito desta tomada de contas especial. 
61.	Além disso, conforme informado no ofício de citação (peça 79, p. 4, seção 'Informações Complementares', item 2) , a responsável, enquanto parte no processo, pode acessar as peças dos autos de forma eletrônica, por meio do sistema Conecta-TCU.
62.	Registra-se, ainda, que foi justamente nesta fase processual (resposta à citação - apresentação das alegações de defesa) que o TCU concedeu à responsável a oportunidade de trazer aos autos a comprovação da execução do objeto do contrato de repasse.
63.	Dessa forma, não merecem prosperar as alegações de defesa quanto a esses pontos.
Alegações de defesa
64.	A responsável informa (peça 92, p. 4) que esteve à frente da entidade contratada nos exercícios de 2008 a 2012, sendo sucedida por Patrícia Vanessa Santiago da Silva, nos exercícios de 2013 a 2015. E argumenta que teria apresentado a prestação de contas referente à primeira parcela, a qual teria sido aprovada, com a apresentação do REA em conformidade com o contrato de repasse, o que seria comprovado pela peça 30 dos autos.
65.	Alega (peça 92, p. 4) que a apresentação da prestação de contas relativa à segunda parcela seria responsabilidade de sua sucessora, Patrícia Vanessa Santiago da Silva, haja vista que os recursos referentes ao segundo repasse estariam adstritos à prorrogação da vigência, expirada em 29/10/2014.
Análise
66.	Verifica-se que a peça 30, mencionada pela responsável, de fato se trata do encaminhamento, do Ministério do Desenvolvimento Agrário à Caixa, do Relatório de Execução de Atividades (REA) homologado, relativo à primeira parcela do Contrato de Repasse 276.572-47/2008, objeto desta TCE. 
67.	A responsável, enquanto Secretária Executiva da entidade contratada (AGEMTE) no período de 20/11/2008 a 2/5/2013, era a responsável pela gestão e execução do contrato de repasse durante o período de vigência do ajuste que coincidiu com sua gestão (29/12/2008 a 2/5/2013) .
68.	Nada obstante, conforme registrado na instrução de citação (peça 51) , a Caixa relatou, no Parecer Circunstanciado (peça 1) e no Relatório do Tomador de Contas Especial (peça 42) , que a AGEMTE encaminhou o Relatório de Execução de Atividades e a prestação de contas relativos à primeira parcela dos recursos, mas não o fez com relação à segunda parcela. 
69.	Na avaliação do ministério gestor, não foi possível atestar se o percentual executado até então (16%) possuía funcionalidade, tampouco se havia atingido o objetivo social proposto no plano de trabalho. Verifica-se, portanto, que, embora tenha sido comprovada a execução da primeira parcela dos recursos, a parcela executada não possui, por si só, funcionalidade, e, sem a execução da segunda parcela, não se comprovou que o objeto do contrato de repasse foi cumprido, pois não foram atingidos os objetivos propostos do plano de trabalho. Dessa forma, restou patente a não comprovação total da execução física do objeto do contrato de repasse.
70.	De se destacar que o REA da primeira parcela foi entregue ao Ministério gestor em 1º/6/2010 (peça 30, p. 3) , e a responsável continuou à frente da entidade contratada até 2/5/2013, tendo a liberação da segunda parcela dos recursos ocorrido em 17/8/2012 (peça 33, p. 2) . Dessa forma, era a gestora responsável pela continuidade da execução do objeto do contrato de repasse no período de 17/8/2012 a 2/5/2013.
71.	Além disso, cabia à gestora antecessora disponibilizar as condições materiais mínimas e necessárias para que sua sucessora pudesse apresentar a prestação de contas do contrato de repasse.
72.	Ante o exposto, as alegações de defesa devem ser rejeitadas, quanto a esse ponto.
Alegações de defesa
73.	A responsável argumenta (peça 92, p. 4) que somente em 17/7/2018 teria sido notificada pela Caixa, por meio do Ofício 0519/2018/GIGOV/JP, de 10/5/2018, para apresentar a prestação de contas final do ajuste. E que, após receber essa notificação, teria entrado em contato com representantes da AGEMTE, informando da notificação recebida e solicitando providências a respeito, uma vez que já não teria mais acesso aos documentos e informações pertinentes.
Análise
74.	De acordo com a Cláusula Décima Primeira, item 11.1, do instrumento contratual (peça 24) , os documentos comprobatórios das despesas deveriam ser mantidos em arquivo, à disposição dos órgãos de controle interno e externo, pelo prazo de dez anos, contados a partir da aprovação da prestação de contas pela contratante. 
75.	Além disso, a responsável não apresentou qualquer documento a fim de comprovar o contato com os atuais representantes da entidade contratada.
76.	Dessa forma, não merecem ser acolhidas as alegações de defesa quanto a esse ponto.
Alegações de defesa
77.	Por fim, a responsável alega (peça 92, p. 6) que não haveria irregularidades a lhe serem imputadas, pois não teria infringido as normas pertinentes, nem causado dano ao erário.
Análise
78.	Conforme registrado na instrução de citação (peça 51) , era exigível, da responsável, conduta diversa da praticada, qual seja, comprovar, por meio de documentos, a efetiva execução de todos os itens previstos no plano de trabalho. A não apresentação desses documentos resultou na presunção de dano ao erário.
79.	Dessa forma, devem ser rejeitadas as alegações de defesa quanto a esse ponto.
80.	Ante o exposto, conclui-se que não devem ser acolhidas as alegações de defesa oferecidas pela responsável Érica de Souza Falcão. 
81.	Da análise procedida acima, verifica-se que os argumentos de defesa oferecidos pelas responsáveis Patrícia Vanessa Santiago da Silva e Érica de Souza Falcão não foram suficientes para elidir as irregularidades pelas quais estão sendo responsabilizadas, de forma que devem ser rejeitados.
82.	Registre-se que não há, nos autos, elementos para que se possa efetivamente aferir e reconhecer a ocorrência de boa-fé na conduta das responsáveis (Patrícia Vanessa Santiago da Silva, Érica de Souza Falcão e Assessoria de Grupo Especializada Multidisciplinar em Tecnologia e Extensão - AGEMTE) , podendo este Tribunal, desde logo, proferir o julgamento de mérito pela irregularidade das contas, nos termos dos §§ 2º e 6º do art. 202 do Regimento Interno do TCU, condenando as responsáveis ao pagamento do débito apurado nos autos e aplicando-lhes a multa prevista no art. 57 da Lei 8.443/1992.
Cumulatividade de multas 
83.	No que diz respeito à Irregularidade 3, já descrita nesta instrução (não cumprimento do prazo originalmente estipulado para prestação de contas do contrato de repasse) , cuja responsável é Patrícia Vanessa Santiago da Silva, haveria a possibilidade de aplicação cumulativa das multas previstas nos arts. 57 e 58, inciso I, da Lei 8.443/1992. Entretanto, ainda que, por força do disposto no art. 209, § 4º, do Regimento Interno do TCU, seja adequada a realização de citação e de audiência do responsável, o Tribunal reconhece que existe relação de subordinação entre as condutas de 'não comprovação da aplicação dos recursos' e de 'omissão na prestação de contas', sendo a primeira consequência da segunda, o que enseja, na verificação das duas irregularidades, a aplicação da multa do art. 57, com o afastamento da multa do art. 58, inciso I, em atenção ao princípio da absorção (Acórdão 9579/2015-TCU-Segunda Câmara, relator Ministro Vital do Rêgo; e 2469/2019 - TCU - 1ª Câmara, relator Ministro Augusto Sherman) .
84.	Conforme leciona Cezar Bitencourt (Tratado de Direito Penal: parte geral - 8ª Edição - São Paulo: Saraiva, 2003. Pg. 565) , na absorção, ' (...) a pena do delito mais grave absorve a pena do delito menos grave, que deve ser desprezada'. No caso concreto, a 'omissão no dever de prestar contas', embora seja uma irregularidade autônoma, funciona como fase ou meio para a consecução da 'não comprovação da aplicação dos recursos', havendo clara relação de interdependência entre essas condutas. Dessa forma, recaindo as duas ocorrências sobre um mesmo gestor, deve prevalecer a pena do delito mais grave, qual seja, a multa do art. 57 da Lei 8.443/1992.
85.	Cumpre observar, ainda, que a conduta da responsável, consistente na irregularidade 'não comprovação da boa e regular aplicação dos recursos federais repassados em face da omissão no dever de prestar contas', configura violação não só às regras legais, mas também aos princípios basilares da administração pública, eis que, em última análise, ocorre o comprometimento da necessária satisfação à sociedade sobre o efetivo emprego dos recursos públicos postos à disposição da entidade privada, por força do instrumento de repasse em questão. Nesses casos, em que fica evidente a falta de transparência e lisura, não há como afastar as suspeitas sempre presentes de que a totalidade dos recursos públicos federais, transferida à entidade, tenha sido integralmente desviada, em prol de dirigente ímprobo, ou de pessoas por ele determinadas, a revelar grave inobservância do dever de cuidado no trato com a coisa pública, isto é, ato praticado com culpa grave, pois, na espécie, a conduta do responsável se distancia daquela que seria esperada de um administrador público minimante diligente, num claro exemplo de erro grosseiro a que alude o art. 28 do Decreto-lei 4.657/1942 (Lei de Introdução às Normas do Direito Brasileiro) , incluído pela Lei 13.655/2018 (Acórdão 1689/2019-TCU-Plenário, relator Ministro Augusto Nardes; 2924/2018-Plenário, relator Ministro José Mucio Monteiro; e 2391/2018-Plenário, relator Ministro Benjamin Zymler) .
Prescrição da Pretensão Punitiva
86.	Vale ressaltar que a pretensão punitiva do TCU, conforme Acórdão 1441/2016-TCU-Plenário, Relator Benjamin Zymler, que uniformizou a jurisprudência acerca dessa questão, subordinase ao prazo geral de prescrição indicado no art. 205 do Código Civil, que é de dez anos, contado da data de ocorrência da irregularidade sancionada, nos termos do art. 189 do Código Civil, sendo esse prazo interrompido pelo ato que ordenar a citação, a audiência ou a oitiva dos responsáveis.
87.	No caso em exame, não ocorreu a prescrição, uma vez que a irregularidade sancionada ocorreu em 30/10/2014 (dia seguinte à data limite para apresentação da prestação de contas final) e o ato de ordenação da citação ocorreu em 23/3/2021 (peça 53) .
88.	Deve-se registrar que a data da contagem do prazo prescricional é o mesmo para todas as responsáveis, ainda que a responsável Érica de Souza Falcão tenha sido a dirigente da entidade convenente apenas até 2/5/2013. Isso porque o órgão repassador dos recursos (no caso, o Ministério do Desenvolvimento Agrário) só poderia tomar conhecimento da irregularidade após o encaminhamento da prestação de contas, ou após transcorrido o prazo final para sua apresentação. Assim, não seria razoável exigir que, antes disso, o órgão repassador adotasse procedimentos a fim de apurar o fato considerado irregular, posto que a regularidade na aplicação dos recursos públicos repassados mediante convênios ou outros instrumentos congêneres é verificada no momento da prestação de contas.
CONCLUSÃO
89.	Em face da análise promovida na seção 'Exame Técnico', verifica-se que a responsável Assessoria de Grupo Especializada Multidisciplinar em Tecnologia e Extensão - AGEMTE não logrou comprovar a boa e regular aplicação dos recursos. Instada a se manifestar, optou pelo silêncio, configurando a revelia, nos termos do § 3º do art. 12 da Lei 8.443/1992. 
90.	Além disso, se propõe rejeitar as alegações de defesa oferecidas pelas responsáveis Patrícia Vanessa Santiago da Silva e Érica de Souza Falcão, uma vez que não foram suficientes para sanar as irregularidades a elas atribuídas, ou afastar o débito apurado. 
91.	Ademais, inexistem nos autos elementos que demonstrem a boa-fé das responsáveis ou a ocorrência de outros excludentes de culpabilidade.
92.	Verifica-se, também, que não houve a prescrição da pretensão punitiva, conforme análise já realizada.
93.	Tendo em vista que não constam dos autos elementos que permitam reconhecer a boa-fé das responsáveis, sugere-se que suas contas sejam julgadas irregulares, nos termos do art. 202, § 6º, do Regimento Interno do TCU, com a imputação do débito atualizado monetariamente e acrescido de juros de mora, nos termos do art. 202, § 1º, do Regimento Interno do TCU, descontando-se o valor eventualmente recolhido, com a aplicação da multa prevista no art. 57 da Lei 8.443/1992.
94.	Por fim, como não houve elementos que pudessem modificar o entendimento acerca das irregularidades em apuração, mantém-se a matriz de responsabilização presente na peça 50.
PROPOSTA DE ENCAMINHAMENTO
95.	Diante do exposto, submetem-se os autos à consideração superior, propondo, ao Tribunal:
a)	considerar revel a responsável Assessoria de Grupo Especializada Multidisciplinar em Tecnologia e Extensão - AGEMTE (CNPJ: 41.202.557/0001-92) , para todos os efeitos, dando-se prosseguimento ao processo, com fulcro no art. 12, § 3º, da Lei 8.443/1992; 
b)	rejeitar as alegações de defesa apresentadas pelas responsáveis Patrícia Vanessa Santiago da Silva (CPF: XXX.816.784-XX) e Érica de Souza Falcão (CPF: XXX.437.294-XX) ; 
c)	julgar irregulares, nos termos dos arts. 1º, inciso I, 16, inciso III, alíneas 'a', 'b' e 'c', 19 e 23, inciso III, da Lei 8.443/1992, as contas das responsáveis Patrícia Vanessa Santiago da Silva (CPF: XXX.816.784-XX) , Érica de Souza Falcão (CPF: XXX.437.294-XX) e Assessoria de Grupo Especializada Multidisciplinar em Tecnologia e Extensão - AGEMTE (CNPJ: 41.202.557/0001-92) , condenando-as solidariamente ao pagamento das importâncias a seguir especificadas, atualizadas monetariamente e acrescidas dos juros de mora, calculadas a partir das datas discriminadas até a data da efetiva quitação do débito, fixando-lhes o prazo de quinze dias, para que comprovem, perante o Tribunal, o recolhimento das referidas quantias aos cofres do Tesouro Nacional, nos termos do art. 23, inciso III, alínea 'a', da citada Lei 8.443/1992, c/c o art. 214, inciso III, alínea 'a', do Regimento Interno do TCU.  
	Débitos relacionados à responsável Assessoria de Grupo Especializada Multidisciplinar em Tecnologia e Extensão - AGEMTE (CNPJ: 41.202.557/0001-92) em solidariedade com Érica de Souza Falcão (CPF: XXX.437.294-XX) e com Patrícia Vanessa Santiago da Silva (CPF: XXX.816.784-XX) :
	Data de ocorrência
	Valor histórico (R$) 
	Tipo da parcela

	4/1/2010
	49.493,04
	Débito

	17/8/2012
	113.898,50
	Débito

	26/12/2016
	4.464,50
	Crédito

		Valor atualizado do débito (com juros) em 15/9/2022: R$ 328.630,71.
d)	aplicar, individualmente, às responsáveis Patrícia Vanessa Santiago da Silva (CPF: XXX.816.784-XX) , Érica de Souza Falcão (CPF: XXX.437.294-XX) e Assessoria de Grupo Especializada Multidisciplinar em Tecnologia e Extensão - AGEMTE (CNPJ: 41.202.557/0001-92) , a multa prevista no art. 57 da Lei 8.443/1992, c/c o art. 267 do Regimento Interno do TCU, fixando-lhes o prazo de quinze dias, a contar da notificação, para que comprovem, perante o Tribunal (art. 214, III, alínea 'a', do Regimento Interno do TCU) , o recolhimento da dívida aos cofres do Tesouro Nacional, atualizada monetariamente desde a data do acórdão que for proferido por este Tribunal até a data do efetivo recolhimento, se paga após o vencimento, na forma da legislação em vigor;
e)	autorizar, desde logo, a cobrança judicial das dívidas, caso não atendidas as notificações, conforme o disposto no art. 28, inciso II, da Lei 8.443/1992;
f)	autorizar também, desde logo, se requerido, com fundamento no art. 26, da Lei 8.443/1992, c/c o art. 217, §1º, do Regimento Interno do TCU, o parcelamento das dívidas em até 36 parcelas, incidindo, sobre cada parcela, corrigida monetariamente, os correspondentes acréscimos legais, fixando-lhes o prazo de quinze dias, a contar do recebimento da notificação, para comprovarem, perante o Tribunal, o recolhimento da primeira parcela, e de trinta dias, a contar da parcela anterior, para comprovarem os recolhimentos das demais parcelas, devendo incidir, sobre cada valor mensal, atualizado monetariamente, os juros de mora devidos, no caso do débito, na forma prevista na legislação em vigor, alertando as responsáveis de que a falta de comprovação do recolhimento de qualquer parcela importará o vencimento antecipado do saldo devedor, nos termos do § 2º do art. 217 do Regimento Interno deste Tribunal; 
g)	enviar cópia do acórdão que for prolatado à Procuradoria da República no Estado da Paraíba, nos termos do § 3º do art. 16 da Lei 8.443/1992, c/c o § 7º do art. 209 do Regimento Interno do TCU, para a adoção das medidas cabíveis; e
h)	enviar cópia do acórdão que for proferido à Caixa Econômica Federal (instituição financeira mandatária) e às responsáveis, para ciência;
i)	informar, à Procuradoria da República no Estado da Paraíba, à Caixa Econômica Federal e às responsáveis, que a deliberação que for adotada, acompanhada do relatório e do voto que a fundamentarem, estará disponível para consulta no endereço www.tcu.gov.br/acordaos, além de esclarecer que, caso requerido, o TCU poderá fornecer, sem custos, as correspondentes cópias, de forma impressa; e
j)	informar, à Procuradoria da República no Estado da Paraíba, que, nos termos do parágrafo único do art. 62 da Resolução TCU 259/2014, os procuradores e membros do Ministério Público credenciados nesta Corte podem acessar os presentes autos de forma eletrônica e automática, ressalvados apenas os casos de eventuais peças classificadas como sigilosas, as quais requerem solicitação formal".
2.	É o relatório.

Marcus Aurelio de Holanda Torquato (32.427/OAB-PE) e Filipe Dutra Rezende (18384/OAB-PB), representando Patricia Vanessa Santiago da Silva; Zilma de Vasconcelos Barros (8836/OAB-PB), representando Erica de Souza Falcao.

Procurador Júlio Marcelo de Oliveira.

TOMADA DE CONTAS ESPECIAL. NÃO COMPROVAÇÃO DA REGULAR APLICAÇÃO DOS RECURSOS. CITAÇÃO. REVELIA DE UM DOS RESPONSÁVEL. REJEIÇÃO DAS ALEGAÇÕES DE DEFESA DOS DEMAIS RESPONSÁVEIS. CONTAS IRREGULARES. DÉBITO. MULTA. CIÊNCIA.

TOMADA DE CONTAS ESPECIAL (TCE)

Unidade de Auditoria Especializada em Tomada de Contas Especial (AudTCE).

Inicialmente, registro que, na forma do art. 153 do RI/TCU, os presentes autos passaram à minha relatoria em sucessão ao Ministro Raimundo Carreiro.
2.	Trata-se de tomada de contas especial instaurada pela Caixa Econômica Federal, instituição financeira mandatária, em desfavor de Patrícia Vanessa Santiago da Silva (CPF 953.816.784-87) , Érica de Souza Falcão (CPF 007.437.294-71) e da Assessoria de Grupo Especializada Multidisciplinar em Tecnologia e Extensão - AGEMTE (CNPJ 41.202.557/0001-92) , em razão da não comprovação da boa e regular aplicação dos recursos repassados pela União por meio do Contrato de Repasse 276.57247/2008, registro Siafi 643709 (peça 24) , firmado entre o Ministério do Desenvolvimento Agrário e a AGEMTE, e que tinha por objeto o  apoio à comercialização e ao colegiado territorial do território Zona da Mata Norte e Sul, em diversos municípios. 
3.	As responsáveis foram regularmente citadas, conforme faz prova a documentação juntada aos autos, em razão da não comprovação da boa e regular aplicação dos recursos repassados, tendo em vista a não apresentação do Relatório de Execução de Atividades (REA) final homologado pelo gestor, bem como a omissão do dever de encaminhar a prestação de contas final do contrato de repasse.
4.	A proposta de mérito elaborada pela SecexTCE (peça 95) , cuja proposta de encaminhamento foi endossada pelo corpo diretivo (peças 96 e 97) , recebeu parecer convergente do Ministério Público junto ao TCU, na pessoa do Procurador Júlio Marcelo de Oliveira (peça 98) , e concluiu pela irregularidade das contas, imputação de débito e aplicação de multa às responsáveis.
5.	Após o breve relato, registro que, à luz da Resolução-TCU 344/2022, não houve prescrição da pretensão ressarcitória e sancionatória em relação às responsáveis devido à ocorrência de atos processuais interruptivos do prazo geral de prescrição de cinco anos e do prazo intercorrente de três anos. 
6.	No presente caso, o marco inicial para a contagem do prazo para a prescrição é a data em que as contas deveriam ter sido prestadas, conforme estabelecido no inciso I do art. 4º da referida Resolução, prevista para 30/10/2014 (30 dias após o término da vigência, em 29/9/2014, peça 29) . 
7.	Observo que ocorreram diversos atos inequívocos para a apuração dos fatos, que interromperam a prescrição segundo o art. 5º da Resolução 344/2022, de que são exemplos: 
Ofício nº 0878/2015/GIGOV/JP, de 19/6/2015, peça 12, dirigido à Srª. Patrícia Vanessa Santiago da Silva, então Presidente da AGEMTE, alusivo à necessidade de apresentação da prestação de contas do contrato de repasse, sob pena de registro de inadimplência da AGEMTE no SIAFI/CAUC e de instauração de tomada de contas especial; documento de ciência à peça 13, em 2/7/2015; 
Notificação sem nº , enviada por meio de e-mail de 8/5/2018, peça 2, dirigido à AGEMTE, alusiva à necessidade de apresentação da prestação de contas do contrato de repasse, sob pena de instauração de tomada de contas especial; 
Ofício nº 0519/2018/GIGOV/JP, de 10/5/2018, peça 9, de 10/5/2018, dirigido à Srª. Érica de Souza Falcão, ex-Presidente da AGEMTE, alusivo à necessidade de apresentação da prestação de contas final do contrato de repasse, sob pena de instauração de tomada de contas especial; documento de ciência à peça 10, em 10/7/2018; 
Parecer Circunstanciado - TCE, PA GIGOV/JP nº 2825/2018, de 21/11/2018, peça 1; 
Ofício nº 1690-02/2018/GOGV/JP, de 22/11/2018, peça 14, dirigido à AGEMTE; documento de ciência à peça 15, em 4/2/2019; 
Relatório do tomador de contas, de 26/4/2019, peça 42; e
Relatório de auditoria e-TCE nº 1108 - CGU, de 26/5/2020, peça 44. 
8.	Adicionalmente, destaco os seguintes marcos interruptivos da prescrição no âmbito do Tribunal: 
citação das responsáveis (peças 51 - 62, março - abril de 2021; peças 75 - 91, junho - novembro de 2021) ; 
instrução de mérito de setembro/2022, peças 95 - 97; e 
parecer do MP/TCU, de 7/10/2022, peça 98.
9.	Diante da revelia da convenente e tendo em vista a inexistência de elementos que possam efetivamente aferir e reconhecer a ocorrência de boa-fé na conduta da responsável, cabe o julgamento pela irregularidade das contas. 
10.	Quanto às alegações de defesa apresentadas pelas ex-dirigentes da AGEMTE, peças 64/74 e 92, a análise da SecexTCE indicou que não foram suficientes para elidir as irregularidades pelas quais estão sendo responsabilizadas, de forma que devem ser rejeitadas.
11.	Conforme a sistemática PAT/REA, as parcelas eram desbloqueadas apenas com a comprovação financeira, com supedâneo na apresentação do projeto de atividades e do relatório de execução de atividades homologados, restando a comprovação da execução física, que somente ocorreria com a apresentação da prestação de contas final.
12.	Como destacado pela unidade técnica, ainda que exista relatório de execução de atividades - REA referente à primeira meta do plano de trabalho atestando o percentual executado de 16 % do total programado (R$ 51.276,67, peça 30) , a ausência de apresentação da prestação de contas final, acompanhada pelo relatório de execução de atividades - REA homologado pela Caixa, impossibilitou a comprovação da funcionalidade do percentual do objeto alegadamente executado e do atingimento do objetivo social previsto no plano de trabalho.
13.	No que tange à busca e apreensão de documentos na sede da entidade, a Operação Terra Arrasada da Polícia Federal na Paraíba ocorreu em 2016, conforme informado pela responsável (peça 64, pg. 7) , mais de um ano após o prazo para prestação de contas, em 30/10/2014 (30 dias após o término da vigência, em 29/9/2014, peça 29) . 
14.	Ademais, não se demonstrou que os comprovantes da execução do objeto do Contrato de Repasse 276.572.47/2008 estavam entre os documentos apreendidos na operação da Polícia Federal, a qual não se relaciona diretamente ao ajuste sob análise.
15.	Tampouco compete ao Tribunal promover diligências no sentido de recuperar documentos eventualmente comprobatórios da execução físico-financeira do contrato de repasse. 
16.	Considerando a insuficiência das alegações de defesa e da documentação apresentada para alterar as conclusões da unidade técnica, respaldadas integralmente pelo MP/TCU, cujos fundamentos adoto como minhas razões de decidir, aquiesço com a proposta do julgamento pela irregularidade das contas das responsáveis, bem como com a imputação de débito e a aplicação da multa prevista no art. 57 da Lei 8.443/1992.
17.	Ante o exposto, voto por que o Tribunal adote a minuta de acórdão que ora submeto à apreciação deste Colegiado.
TCU, Sala das Sessões, em 7 de março de 2023.
ANTONIO ANASTASIA 
Relator